【裁判字號】    97,消債更,589
【裁判日期】    980209
【裁判案由】    更生事件
【裁判全文】
臺灣臺南地方法院民事裁定           97年度消債更字第589號
聲  請  人
即  債務人  甲○○
上列當事人因消費者債務清理事件聲請更生及保全處分，本院裁
定如下：
    主  文
更生及保全處分之聲請均駁回。
聲請費用新臺幣壹仟元由聲請人負擔。
    理  由
一、本件聲請意旨略以：聲請人即債務人甲○○現任職於奇鼎化
    學股份有限公司，每月薪資新臺幣（下同）26,133元，除此
    薪資收入外，無其他財產，然累積債務總金額已達3,264,67
    8 元，前曾依照中華民國銀行公會會員辦理消費金融案件無
    擔保債務協商機制，與債權人安泰銀行等13家銀行成立協商
    ，每月應還款金額為35,470元，惟當時係因債權銀行人員不
    斷來電鼓吹，軟硬兼施，或謂未達協商將繼續疲勞催收，或
    謂倘不接受該優惠，將回復原來高利貸，致債務人被迫接受
    。且債務人之月收入僅有26,133元，另每月尚須支出家庭生
    活及扶養費用20,200元，該協商條件已大大超過債務人所能
    負擔，債務人努力苦撐數期後，終無以為繼，不得已毀諾，
    有不可歸責於己致履行協商條件顯有重大困難之事由，符合
    消費者債務清理條例第3條、第151 條第5項但書之規定，爰
    依上開規定，提出財產及收入狀況說明書、債權人清冊、債
    務人清冊，聲請更生；另債務人之債權人已聲請對債務人所
    有之財產強制執行，由鈞院97年度執字第21699 號及臺灣高
    雄地方法院96年度執字第76376號、97年度執字第24792號事
    件強制執行中，為維持債權人間受償之公平性及使債務人有
    重建之機會，爰併聲請保全處分，請求停止鈞院97年度執字
    第21699號及臺灣高雄地方法院96年度執字第76376號、97年
    度執字第24792號之強制執行等語。
二、按債務人與金融機構協商成立者，不得聲請更生或清算，但
    因不可歸責於己之事由，致履行顯有重大困難者，不在此限
    ；本條例施行前，債務人依金融主管機關協調成立之中華民
    國銀行公會會員辦理消費金融案件無擔保債務協商機制與金
    融機構成立之協商，準用前項之規定，消費者債務清理條例
    （下稱本條例）第 151條第5項、第6項分別定有明文。衡諸
    前開規定之立法意旨，可見債務人無論在本條例施行前後，
    與金融機構之債權人成立協商後，即應本於債權契約之誠信
    原則勉力履行，除非有前述不可歸責於己之事由，且其履行
    顯然有重大困難，不得率爾依本條例更生程序清理其債務。
    又按聲請更生或清算不合程式或不備其他要件者，法院應以
    裁定駁回之，但其情形可以補正者，法院應定期間先命補正
    ，復為同條例第8條所明定。
三、經查，債務人於本件更生聲請前，已先於95年4 月26日依金
    融主管機關協調成立之中華民國銀行公會會員辦理消費金融
    案件無擔保債務協商機制與安泰銀行等金融機構成立協商，
    自95年6月份起，分100期，利率2%，每月35,470元分期償還
    等情，有債權人安泰銀行97年7 月23日民事陳報狀所附之協
    議書及還款計畫書在卷可憑，堪信為真實。
四、債務人雖主張：95年曾參加債務協商，惟當時係因債權銀行
    人員不斷來電鼓吹，軟硬兼施，或謂未達協商將繼續疲勞催
    收，或謂倘不接受該優惠，將回復原來高利貸，致債務人不
    得已被迫接受云云，惟查：
  (一)按債務人與金融機構之債權人成立協商後，即應本於債權契
    約，依誠實及信用之原則勉力履行之，是以，債務人在履行
    債務期間，須經歷經濟困苦之過程，其生活程度當然必須相
    當限制，除應積極開源努力勤奮工作以增加收入償還債務外
    ，尚須節流儉樸其生活需求而適當控制其生活費用支出，以
    達成勉力履行債務。而債務清償方案既係經當事人於消費者
    債務清理條例施行前行使選擇權所合意成立之債權契約，債
    務人自應受該成立之契約所拘束，如認該協商成立之清償方
    案其後有不適當履行之情形，仍應誠實面對債務，再循消費
    者債務清理條例所定之協商機制，誠意向債權人協商謀求更
    合理之清償方案，而非輕率毀諾，逕為聲請更生清理程序。
  (二)查債務人係於95年間與全體無擔保債權銀行成立協商，還款
    條件為「自95年6月份起，分100期，利率2%，每月35,470元
    依各債權銀行債權金額比例清償各項債務，至全部清償為止
    」，此有協議書在卷可按，而衡諸協議書之內容，亦有債務
    人之親筆簽名，表示債務人同意協商之還款條件，而債務人
    既同意協商還款內容，依前揭說明，債務人自應受協議內容
    之拘束；況且，債務人既有接受或拒絕該協商條件之權利，
    縱該協商方案係出於債權銀行片面所訂立，然該協商方案之
    利率已遠較原本之利率為低，足徵債權銀行已做讓步與妥協
    ，對於債務人而言，並無顯失公平或限制債務人權利之行使
    或加重債務人責任之情事，債務人更應戮力還款；而債務人
    於協商時，勢必考量其收入及支出狀況始接受該協商條件，
    債務人既接受該協商條件，享有較原本利率為低之利益，其
    於率然毀諾後卻陳稱債權人之員工不斷來電鼓吹，軟硬兼施
    ，或謂未達協商將繼續疲勞催收，或謂倘不接受該優惠，將
    回復原來高利率，致使債務人不得已被迫接受云云，此舉已
    有違履行債務應具有之誠信原則。
五、債務人又主張：其任職於奇鼎化學股份有限公司，每月薪資
    僅26,133元，另每月尚須支出家庭生活及扶養費用20,200元
    ，該協商條件已大大超過債務人所能負擔，債務人努力苦撐
    數期後，終無以為繼，不得已毀諾，有不可歸責於己致履行
    協商條件顯有重大困難之事由云云，然查：
  (一)按消費者債務清理條例第151 條第5、6項規定：「債務人與
    金融機構協商成立者，不得聲請更生或清算。但因不可歸責
    於己之事由，致履行顯有重大困難者，不在此限。本條例施
    行前，債務人依金融主管機關協調成立之中華民國銀行公會
    會員，辦理消費金融案件無擔保債務協商機制與金融機構成
    立之協商，準用前項之規定。」，所謂因不可歸責於己之事
    由，致履行顯有重大困難之情形，應係指債務人與最大債權
    金融機構協商「成立後」，債務人之經濟狀況、生活等客觀
    事實有顯著變動者而言，亦即債務清償方案成立後，固由債
    務人按其條件履行，惟須於其後發生情事變更，在清償期間
    因不可歸責於己之事由，而有收入或收益不如預期或支出增
    加之情形，致該還款方案履行困難甚或履行不能，始能聲請
    更生或清算。此項規定旨在避免債務人任意毀棄已成立之協
    商，濫用更生或清算之裁判上債務清理程序，況該債務清償
    方案係經當事人行使程序選擇權所為之債務清理契約，債務
    人自應受該還款協議所拘束。
  (二)查債務人95年4 月26日與債權銀行成立協商後，約定每月償
    還35,470元，自95年6 月第一次繳款，迄95年12月最後一次
    繳款，共繳納7 期毀諾。而參酌本件債務人於更生聲請狀及
    財產及收入狀況說明書內自陳，其自86年10月27日起迄今為
    止，任職奇鼎化學股份有限公司，每月薪資26,133元，並提
    出在職證明暨薪資條為憑；另參以本院依職權向債務人任職
    之奇鼎化學股份有限公司函詢債務人自97年1月1日起至97年
    9 月30日止，每月實際薪資若干等情，業據該公司函覆結果
    ：甲○○97年1月1日起至97年9 月30日止，每月實際薪資為
    26,133元，此有該公司97年10月22日說明書暨該說明書檢附
    之薪資條在卷可佐，足徵債務人於債務清償期間及毀諾前後
    之財產收入並無明顯重大變化。
  (三)次查，債務人於95年1月6日依「中華民國銀行公會會員辦理
    消費金融案件債務協商機制」規定向全體無擔保債權銀行申
    請債務協商時，於收入證明切結書上載明：切結人甲○○每
    月收入為45,000元，工作或收入來源為奇鼎化學股份有限公
    司（技術員），兼職教球、販售羽球相關用品收入等語，足
    徵債務人每月除薪資收入以外，尚有其他收入來源，否則債
    務人斷無可能在與銀行公會會員之債權人協商時，切結言明
    其收入每月為45,000元。惟經本院依職權命債務人於97年10
    月14日到庭訊問，債務人於審理中卻否認其每月45,000元之
    收入，且自95年至今，僅有奇鼎化學股份有限公司之收入，
    並無其他收入來源，此有本院97年10月14日訊問筆錄在卷可
    稽，經核其前後陳述，已然不一，有違真實陳報之義務。況
    且，倘如債務人所陳，其每月薪資未達45,000元，何以債務
    人可以按月給付35,470元予債權人銀行達7期之久？更且，
    經本院依職權命債務人陳報其自95年6月起，按月給付35,47
    0元予債權人銀行，前後共履約7期，該7期之金錢來源為何
    ？債務人亦僅於97年11月20日民事呈報狀稱：債務人收入不
    足的部分，只好向父母或姊妹等家人開口要求支援等語，但
    並未提出任何相關證明文件以實其說。是以，以債務人收入
    未達45,000元，卻可正常履約繳款7期，顯見債務人未據實
    陳報其全部收入，已可認定，而以其上開切結書所載之收入
    ，益徵債務人應有能力負擔每月35,470元之還款金額。
  (四)綜參以上各情，債務人於履行協商債務清償期間，其財產收
    入支出並無明顯重大變化之情況下，已難謂債務人有何履行
    顯有重大困難之情事存在，且債務人所提出之證據，亦不足
    以證明其確有「因不可歸責於己之事由致履行顯有重大困難
    」之情形，自與消費者債務清理條例第151條第5項之要件，
    顯有未合。
六、末按債務清償方案既係經當事人於消費者債務清理條例施行
    前行使選擇權所合意成立之債權契約，債務人自應受該成立
    之契約所拘束，如認該協商成立之清償方案其後有不適當履
    行之情形，仍應誠實面對債務，再循消費者債務清理條例所
    定之協商機制，誠意向債權人協商謀求更合理之清償方案，
    而非輕率毀諾，逕為聲請更生清理程序。查債務人既於消費
    者債務清理條例施行前與債權人安泰銀行等銀行成立協商，
    每月償35,470元，且已依協商方案履行，如事後有履行不便
    之情形，認清償方案應予適當調整，非不可經由消費者債務
    清理條例所規定之協商程序，再與債權人重新協商，訂定適
    當可行之清償方案。且依97年5 月中華民國銀行公會決議，
    金融機構就曾經參加95年度債務協商毀諾客戶提供「個別協
    商一致性方案」及對有繳款困難之債務協商持續履約客戶提
    供「變更債務協商協議書方案」等語，是認債務人自當循此
    途徑以求解決，方符合消費者債務清理條例兼顧保障債權人
    公平受償及重建復甦債務人經濟生活之立法目的，是以，債
    務人率予毀諾，逕為聲請本件更生，亦有不當。
七、綜上所述，債務人於消費者債務清理條例施行前，既已與金
    融機構之債權人依金融主管機關協調成立之中華民國銀行公
    會會員辦理消費金融案件無擔保債務協商機制成立協商，且
    又無因不可歸責於己致履行顯有重大困難之事由，則其聲請
    更生，顯然違背消費者債務清理條例第151條第6項準用同條
    第5 項前段之規定，且上開欠缺又屬無從補正，從而，依上
    開說明，應予駁回其更生之聲請；又債務人更生之聲請既經
    駁回，其保全處分之聲請，即無必要，應併予駁回，爰裁定
    如主文。
中    華    民    國    98    年    2    月    9    日
              民事第二庭    法      官  翁金緞
上為正本係照原本作成。
如不服本裁定，應於裁定送達後10日內，以書狀向本院提出抗告
，並繳納抗告費新臺幣1千元。
中    華    民    國    98    年    2     月    9     日
                            書  記  官  彭建山


司法院資訊處製作；財團法人民間司法改革基金會備份。
